【裁判字號】    92,交上訴,72
【裁判日期】    920718
【裁判案由】    過失致死
【裁判全文】
臺灣高等法院刑事判決                            九十二年度交上訴字第七二號
    上  訴  人  臺灣桃園地方法院檢察署檢察官
    上  訴  人
    即  被  告  甲○○
    選任辯護人  辛  武律師
右上訴人因被告業務過失致人於死案件，不服臺灣桃園地方法院九十一年度交訴字第
一三三號，中華民國九十二年一月十七日第一審判決（起訴案號：臺灣桃園地方法院
檢察署九十一年度偵字第一五四九五號），提起上訴，本院判決如左：
    主  文
上訴駁回。
    事  實
一、甲○○係三重汽車客運股份有限公司（下稱三重客運公司）僱用之營業大客車（
    下稱公車）司機，為從事駕駛業務之人，於民國九十年十二月二十日下午一時四
    十分許，駕駛車牌號碼ＡＧ─八二二號公車，沿桃園縣龜山鄉○○路○段由桃園
    往臺北方向行駛，途經該路與中正路之交岔路口前，因車行方向之交通號誌為綠
    燈，欲續行穿越該路口，應注意車前狀況，並隨時採取必要之安全措施，以避免
    發生危險，而當時天候晴，日間有自然光，道路無障礙物且視距良好，並無不能
    注意之情事，竟疏未注意，仍維持時速四十至五十公里之速度直行前進，貿然進
    入交岔路口，適有謝金吉騎乘車牌號碼ＤＫＥ─七四二號輕型機車沿同路對向車
    道直行而來進入該路口，亦疏未注意其車行方向之左轉號誌業已轉為紅燈不得左
    轉，猶逕自搶道左轉欲駛往中正路，致在路口內遭甲○○所駕駛之公車撞及機車
    右側，謝金吉頓時人、車倒地，受有體腔出血及頭、胸、腹部鈍裂傷之傷害，雖
    經人送醫急救，惟延至同年十二月二十一日凌晨二時二十五分許，仍傷重不治死
    亡。事發後，警方據報趕赴現場處理，而循線查獲甲○○。
二、案經被害人謝金吉之前妻丙○○告發及桃園縣警察局龜山分局報告臺灣桃園地方
    法院檢察署檢察官偵查起訴。
    理  由
一、訊據被告甲○○雖對於右揭時地駕駛公車與被害人謝金吉騎乘之機車發生碰撞等
    情供承不諱，惟矢口否認有何業務過失致人於死犯行，辯稱：車禍之發生係被害
    人超速闖紅燈所致，其已竭盡注意之能事，仍不及防範，依據信賴原則，其並無
    過失可言。惟查：
（一）車禍發生之經過，業經被告供述：「我由迴龍往三重，當時由南往北行駛萬壽
      路一段，行駛至中正路與萬壽路一段路口：：：，南北方向行車號誌為綠燈」
      、「我當時行駛於第二車道：：：，行駛至路口時，與我垂直之車道往樹林方
      向，有一名男子騎乘輕機快速行駛而（來），我見狀立即踩煞車，因該機車速
      度過快且突然，撞到我車頭左前方，該騎士即遭撞擊而彈飛至我車右前方，約
      六公尺的地方，而該機車遭我車頭碰撞彈至我車頭右側，並遭我車拖行數公尺
      」等語明確（見相驗卷第七頁反面、第八頁正面），與證人即公車乘客乙○○○所證：「我搭乘由甲○○駕駛之三重客運公車ＡＧ─八二二號，從迴龍總站
      搭車沿萬壽路一段往臺北方向，於事故地發現一輛機車（ＤＫＥ─七四二），
      從龜山鄉迴龍村二十一世紀社區○○○○○路行駛，過不久就聽到碰一聲，機
      車就已倒地，機車騎士就往前滾」、「公車行駛於中內側車道，車速多快不知
      道，但不很快」、「當時公車行駛方向為綠燈」（見相驗卷第十頁反面、第十
      一頁正面）、「他（被害人）是從公車對向騎過來，要轉向中正路」（見原審
      卷第十八頁）；證人即當時行經事發路口之丁○○所證：「公車當時是綠燈，
      死者是從萬壽路要左轉中正路，他的方向是直行綠燈，左轉紅燈，死者左轉，
      公車煞避不及就撞上死者：：：」（見相驗卷第八六頁反面、第八七頁正面）
      、「他（被害人）是走中間跟內側車道的分道線：：：」、「他（被害人）一
      出路口就斜著往中正路方向去」（見原審卷第二十頁）等情均相符，復觀卷附
      道路交通事故調報告表（見相驗卷第十二頁）及車禍現場照片（見相驗卷第十
      六至十九、二一頁）所示之現場血跡、刮地痕及兩車相對位置，亦與上開證人
      所述情節相吻合，參以被害人前妻丙○○證稱當天被害人欲前往樹林再到板橋
      （見相驗卷第五十頁反面），而依公車行車路線表所載（見相驗卷第九六頁）
      ，被告駕駛之公車確係由桃園往臺北方向行駛，二車之行車方向核與證人證詞
      完全一致。是綜觀上開事證，本件車禍之發生，應係被告駕駛公車直向行駛，
      與違規左轉之被害人機車發生碰撞所致。
（二）被告雖辯稱兩車碰撞事發突然，其完全無法注意，而認本件車禍應歸責於被害
      人云云。惟查：
    １被告確有疏未注意車前狀況之疏失：
      (1)觀之卷附道路交通事故調查報告表之事故現場圖（見相驗卷第十二頁）及交
        通事故現場測繪紀錄表（見偵查卷第三頁），被害人之機車在路口內即萬壽
        路一段北上與中正路東向車道之交岔路段間遺有一道刮地痕，該刮地痕起點
        距中正路馬路中央（即刮地痕起點至中正路中央分隔島之距離）為十一‧一
        公尺，又中正路西向車道之寬度（即中正路中央分隔島至萬壽路一段南下車
        道之路口停止線之距離）為十三公尺，則依此計算，刮地痕起點至萬壽路一
        段南下車道路口停止線之直線距離總共為二十四‧一公尺。因該刮地痕起點
        顯為被害人機車倒地處，而二車碰撞後機車倒地乃瞬間之事，是該刮地痕起
        點與二車碰撞處距離應係有限，縱有些微差距，惟因被告所駕公車係由南向
        北正向撞擊被害人之機車，則撞擊處距離萬壽路一段南下車道路口停止線之
        距離，僅會較上開二十四‧一公尺為長。
      (2)被害人係自萬壽路一段南下車道之路口欲左轉中正路，而依證人丁○○所證
        ：「他（被害人）是一出路口就斜著往中正路方向去」（見原審卷第二十頁
        ），可知被害人係由路口朝左前斜行至二車撞擊處，該斜行之距離自較上述
        直線距離二十四‧一公尺為長。證人丁○○復證稱：「機車的速度好像比公
        車的車速要快一點」（見原審卷第二三頁），則因被害人係斜行（距離較二
        十四‧一公尺長），在兩車車速差距有限，且行速較快與行距較長互為消長
        ，亦即兩車行車時間相同，惟被告駕駛之公車速度較慢，所行距離亦較短等
        情形下，被害人騎乘機車甫抵萬壽路一段南下路口停止線之際，被告駕駛之
        公車距離撞擊處與上述「刮地痕起點至萬壽路一段南下車道路口停止線」之
        距離，差距應甚為有限，依此推論，被害人騎乘機車抵萬壽路一段南下車道
        路口時，被告之公車與之距離顯有長達四十餘公尺之遠。被告雖指摘上開論
        述乃臆測、推論之詞（見本院卷第一三七頁），然觀之被告於偵訊時，對於
        檢察官訊問其於何時見到死者，亦供承約在三、四十公尺前，此業經本院當
        庭勘驗偵訊錄音帶確認無訛（見本院卷第一○五頁），其自白實與上開推論
        之結果一致，被告事後辯稱看到機車時約只有五到十公尺（見相驗卷第九十
        頁反面、本院卷第七三頁），洵屬無據。
      (3)被害人既係「一出路口就斜著往中正路方向去」，則被害人欲左轉之行車動
        線，在其甫進路口之際即已客觀可見，而此時被告與之距離既仍有四十餘公
        尺，雖因被害人之機車仍在行進，尚無法如被害人家屬己○○逕依「汽車煞
        車距離、行車速度及道路摩擦係數對照表」之數據（見本院卷第八五頁），
        認定被告看見被害人後，反應加煞住之時間僅需二十四公尺即可避免車禍發
        生（見本院卷第一二三頁），惟在空間及時間上，被告顯然仍可注意及此並
        採行必要之反應措施，以避免車禍之發生，被告辯稱無法注意，並無理由。
    ２被害人家屬己○○另指稱被告尚有超速及行近行人穿越道前，未減速慢行之違
      規行為（見本院卷第三五頁），然被告當時之行車速度係時速四十至五十公里
      之間，有行車記錄器附卷可稽（見相驗卷第三九頁），而該處之速限為時速五
      十公里，有道路交通事故調查報告表在卷可佐，被告顯無超速之違規情形。被
      害人家屬己○○雖稱依規定公車之時速不得超過四十公里，並提出臺灣時報報
      導資料（見本院第三五頁）為憑，而該資料中亦有「交通局早已明文規定公車
      速限不得超過四十公里」之記載，惟核上開資料，實係臺北市交通局為保障公
      車行車安全，配合九十年六月一日修正前之「道路交通安全規則」市區時速限
      制四十公里之限制，以行政命令要求臺北市聯營公車一律限速四十公里之報導
      ，然道路交通安全規則已於九十年六月一日將市區時速限制調整為五十公里，
      臺北市政府交通局亦已配合做相關政策之調整，該資料實已與現狀不符，此觀
      之該資料係九十年二月十四日之報導自明，而本件車禍係發生於道路交通安全
      規則修改後，且係在桃園縣境內，則被告是否超速，自仍應以道路交通安全規
      則之規定為準。至另稱被告駕車行近行人穿越道前，未減速慢行，有違道路交
      通安全規則第一百零三條：「汽車行近行人穿越道前，應減速慢行，遇有行人
      穿越時，無論有無交通警察指揮或號誌指示，均應暫停讓行人先行通過」之規
      定云云，因該條文之重點，係在維護行人穿越馬路之安全，與本案被害人騎乘
      機車闖紅燈之行為尚屬有間，此部分指摘亦屬無據。
（三）被害人家屬雖認被害人並無闖紅燈行為，證人丁○○、乙○○○及處理車禍現
      場之員警蔡志和所證均有瑕疵，不足採信。惟：
    １車禍發生時，被告之車行方向即萬壽路一段北上車道之號誌係綠燈之事實，業
      經證人乙○○○（見相驗卷第十一、二九、七十頁、原審卷第十九頁）及丁○○（見相驗卷第八六頁反面、原審卷第二十頁、本院卷第五七頁）多次到庭證
      述屬實，且互核相符。而證人乙○○○係因恰巧搭乘該輛公車始偶然目睹事發
      經過，證人丁○○則係檢察官命警查訪後方尋獲查悉之目擊者，其二人與被告
      或被害人均無故舊友朋之關係，亦非被告主動提出聲請傳訊之證人，自無甘冒
      偽證罪責而任意偏頗一方之理，參以二人作證時，對於被告及被害人有利、不
      利之說詞實參互出現，證人丁○○甚至表示「該路三重客運公司經常肇事」（
      見相驗卷第八七頁），雖此個人意見不足據為不利被告之認定，惟由其話語實
      難認其有被害人家屬所稱之迴護被告之嫌，證詞自可採信。又該事發路口之時
      相號誌為：第一時相（萬壽路一段南下直行、左轉），第二時相（萬壽路一段
      北上綠燈、中正路紅燈右轉、萬壽路一段南下直行），第三時相（中正路綠燈
      ），亦有桃園縣交通局九十一年二月十五日桃交工字第○九一Ｇ○○○六四一
      號函（見相驗卷第八一、八二頁）在卷可憑，據此，萬壽路一段北上車道之號
      誌為綠燈時，應為第二時相，則同路南下車道之左轉號誌當為紅燈而屬不得左
      轉之情，堪以認定。
    ２被害人家屬雖指摘上開證人所證前後矛盾（見本院卷第一二九至一三一頁）：
      (1)證人丁○○於原審所證：「我當時是剛好沿著中正路走過來闖紅燈橫越萬壽
        路，過了之後到達八十號應該是全虹通訊行之後，我因為是用跑的怕東西有
        掉，所以回頭看，剛好看到機車騎過去聽到撞擊聲，就停下在那邊看，我也
        有看到兩車碰撞」等語（見原審卷第二一頁），雖與其於「謝金吉車禍死亡
        案調查談話筆錄」（見相驗卷第四七頁）中所載之說詞：「（你當時正在何
        地、作何事？你是否知道該車禍何時發生？從何知該時間？）當時我（丁○○）正在我工作場所外之人行道上修理機車。我工作場所內有掛鐘，約下午
        十三時四十分左右」有所出入，惟其業於本審審理時解釋：「我是說我吃完
        午飯要回去上工準備修車時橫越馬路，不是說我看到的時候人在哪裡」、「
        車禍當天，我比較晚下班去吃午餐，回來將近一點半左右，我剛好要回工作
        崗位，橫越馬路，我車子停在全虹通訊門口，我在那邊看到車禍發生的」等
        語明確（見本院卷第五五、五六頁），而觀之上開調查談話筆錄為制式格式
        ，問題僅有四個，回答之記載亦甚為簡略，且警員製作此筆錄之目的，實乃
        為配合檢察官要求查訪有無目擊證人（見相驗卷第三八頁），進而要求該證
        人配合出庭作證（即上開筆錄中第四個問題），則證人丁○○所為陳述甚為
        簡略，甚至時間有所跳躍、情節有所省略，實在所難免，況車禍事發突然，
        在人的記憶有限，且觀察角度不同，對於他人車禍之細節論述有些微差距，
        亦未違常情，尚難據此指摘證人丁○○有何偽證之嫌，或否定其記憶明確部
        分之說詞。
      (2)證人丁○○於原審審理時，對於被害人家屬所詢其闖紅燈時，中正路的號誌
        是否有同時亮起箭頭綠燈時，證稱：「沒有，這時中正路的號誌就只有圓形
        紅燈，沒有右轉的箭頭綠燈」（見原審卷第二三頁），雖與上開第二時相之
        號誌內容有所不符，以致被害人家屬己○○質疑：「如果是如同黃（義楚）
        所言（中正路之號誌僅亮紅燈而無右轉箭頭綠燈），那時萬壽路的南下車道
        應該是第一時相，應該是可以直走、可以左轉的」（見原審卷第二三頁），
        惟證人丁○○亦表示：「（當時中正路右轉綠燈亮否？）紅綠燈一個在派出
        所，一個在Ｔ字型那邊，樹林中正路口右轉萬壽路的有時候亮，有時候不亮
        ：：：」（見本院卷第五七頁），核與證人戊○○○○所證：「萬壽路不管
        是那個時相，中正路都可以右轉到萬壽路的北上車道，只是中正路上的右轉
        箭頭綠燈有故障，有時亮，有時不亮」（原審卷第二四頁）、「中正路任何
        時相都可以右轉，他有右轉的燈，但是當時箭頭是壞掉」（見本院卷第五四
        頁）等語相符，證人丁○○為車禍現場附近之商家，證人蔡志和所服務之派
        出所即在車禍現場交岔路口旁，二人對於該處之交通號誌狀況自知之甚稔，
        而無誤記之可能，故證人丁○○雖曾表示中正路上「箭頭綠燈」未亮，惟此
        應係故障所致，尚難認其證詞有何矛盾之處。雖被害人家屬質疑該號誌並無
        維修記錄（見本院卷第五六頁），而桃園縣交通局亦以九十一年十一月二十
        九日桃交工字第○九一Ｇ○一○五○一號函復稱「該路口號誌於九十年十二
        月二十日當日並無接獲故障通報」（見原審卷第四八頁），惟如證人蔡志和
        所言：「他們不會主動維修，要有人通報，我去看的時候沒有亮」（見本院
        卷第五六頁），是尚難因無維修記錄，即謂號誌並未故障，進而反推當時之
        交通號誌係第一時相，並認證人丁○○、乙○○○所述萬壽路北上係綠燈之
        說詞不實在。
      (3)被害人家屬另指稱證人乙○○○之證詞與事實相違，無非係因其曾表示：「
        我坐公車要去臺北，我坐在前面第二個位置，我們這一向是綠燈，前方並無
        車子，對向也是『綠燈』：：：」（見相驗卷第七一頁），而認與前述第二
        時相路口之交通號誌狀態有所不符，且認車禍發生瞬間撞擊猛烈，公車上乘
        客驚慌失措之餘，實無可能及時注意當時之交通號誌。惟證人乙○○○當時
        係坐在車門後的第二個位置，業據其陳明在卷（見原審卷第十八頁），而觀
        卷附證人乙○○○之照片（見相驗卷第四五頁），其身材中等，並非矮小之
        人，且公車甫由總站發車，車上乘客有限，其視線顯然良好，無須刻意注意
        即能知道車前路況，此由其尚能清楚無誤的證述被害人行車方向，益徵可知
        。而車禍之發生雖是瞬間之事，惟證人乙○○○倘已事先觀察到紅綠燈號誌
        ，自難認其記得當時之交通號誌有何不合情理之處。至被害人家屬雖認證人
        乙○○○上開證詞表示對向車道為「綠燈」，係指「圓形綠燈」，而與第二
        時相時，對向車道理應是紅燈、「直行箭頭綠燈」並不相符，惟觀之卷附現
        場照片（見相驗卷第十九頁），從萬壽路一段由桃園往臺北方向行駛，實不
        可能看到對向車道之交通號誌為何，則證人乙○○○就對向車道之號誌所為
        陳述，實應係基於個人之判斷所為陳述，而審酌其既看到公車行駛之方向為
        綠燈，且當時對向南下直行亦是為綠燈，自會有來車，參以其並非如同證人
        丁○○、蔡志和係生活在該路口附近之人，亦非如同被告係每天數次通行該
        路口者，自無法正確判斷交岔路口四周交通號誌燈向如何變化，則萬壽路南
        下之燈相究係「綠燈」，抑或僅係「直行箭頭綠燈」，其有所誤認實不違常
        情，尚難即反推認其親眼所見萬壽路一段由桃園往臺北方向交通號誌為綠燈
        亦不可採。
    ３至被告指稱被害人尚有超速騎乘機車之行為，惟因車禍現場並無機車煞車痕跡
      可供判斷行車速度，而證人乙○○○證稱：「（死者當時車速？）普通」（見
      相驗卷第七一頁反面）、證人丁○○證稱：「（是否有看到機車的車速？）機
      車的車速好像比公車要快一點」（見本院卷第二三頁），則與被告駕駛之公車
      當時時速為四十至五十公里，並未超速之事實互參，尚無事證足以證明被害人
      有超速之情形，此部分所辯尚屬無據。
（四）按汽車行駛時，駕駛人應注意車前狀況並隨時採取必要之安全措施，道路交通
      安全規則第九十四條第三項定有明文，又此條項規定之旨既在維護交通安全，
      則任何有危及交通安全之虞之各種人、車動態，當均屬駕駛人應注意之狀況，
      縱係他人、車違規之情形亦應注意，是被害人固係未遵守號誌違規左轉，惟被
      告就被害人此一搶道左轉之違規車前狀況仍負有注意之義務。再肇事前，被告
      尚有空間及時間可資注意被害人之車行動線及採行應對措施，已如前述，而事
      發當時天候晴，日間有自然光，道路無障礙物並視距良好，有道路交通事故調
      查報告表在卷可稽（見相驗卷第十二頁），另觀之現場照片（見相驗卷第十六
      至十九頁），肇事時地視線、視野寬闊明朗，被告對被害人從對向車道騎車駛
      來欲搶道左轉之行車動態，當能輕易查悉，其自可據此並依當時二車之相對行
      速及距離，適切研判安全直行之可能性以定公車之行、止，俾免發生車禍，要
      非不能注意。詎其疏未注意被害人左轉此一車前狀況，即逕自驅車直行致生本
      件車禍，其有過失至明。雖被害人未遵守號誌指示違規搶道左轉，就本件車禍
      之發生與有過失，惟究未能據此解免被告過失之責。又被害人因本件車禍，受
      有體腔出血及頭、胸、腹部鈍裂傷之傷害，因而傷重不治死亡乙情，亦經檢察
      官會同法醫相驗被害人屍體確認無訛，製有勘驗筆錄、驗斷書、相驗屍體證明
      書及相驗照片附卷足佐（見相驗卷第二二至二六、三十至三七、四一至四四頁
      ），被害人之死亡與被告之過失行為間顯有相當因果關係，另被告係三重客運
      公司僱用之公車司機，業經其供明在卷，被告自應負業務過失致死之責。
（五）綜上所述，本案事證明確，被告犯行洵堪認定，應依法論科。
二、被告為從事駕駛業務之人，其因執行駕駛業務之過失發生車禍致被害人傷重不治
    死亡，核其所為，係犯刑法第二百七十六條第二項之業務過失致人於死罪。又依
    證人蔡志和所證：「我到現場去問車上乘客誰是司機，是乘客先指被告，被告之
    後再出來說是他開的」等語（見原審卷第二二頁），被告顯非自首甚明。
三、原審認被告所犯罪證明確，適用刑法第二百七十六條第二項、第四十一條第一項
    ，罰金罰鍰提高標準條例第一條前段、第二條之規定，並審酌被告過失情節之輕
    重、被害人與有過失，且被害人係未遵守號誌指示違規搶道左轉，其疏失之情節
    猶重於被告及被告犯後態度等一切情狀，量處有期徒刑四月，並諭知易科罰金之
    折算標準，核其認事用法均無不合，量刑亦屬妥適。公訴人依被害人家屬之請求
    提起上訴，指稱證人之證詞有瑕疵，法院不得採為判決之基礎；被告則上訴否認
    犯行，指摘原判決不當，上訴均無理由，應予駁回。
據上論斷，應依刑事訴訟法第三百六十八條，判決如主文。
本案經檢察官到郭弘佑庭執行職務。
中      華      民      國    九十二    年      七      月     十八     日
                              臺灣高等法院交通法庭
                                  審判長法  官  楊  照  男
                                        法  官  陳  炳  彰
                                        法  官  王  詠  寰
右正本證明與原本無異。
如不服本判決，應於收受送達後十日內向本院提出上訴書狀，其未敘述上訴之理由者
並得於提起上訴後十日內向本院補提理由書（均須按他造當事人之人數附繕本）。
                                        書記官  駱  麗  君
中      華      民      國    九十二    年      七      月     十八     日
附錄本案論罪科刑法條
刑法第二百七十六條
因過失致人於死者，處二年以下有期徒刑、拘役或二千元以下罰金。
從事業務之人，因業務上之過失犯前項之罪者，處五年以下有期徒刑或拘役，得併科
三千元以下罰金。


司法院資訊處製作；財團法人民間司法改革基金會備份。
